【裁判字號】    97,訴,2713
【裁判日期】    971013
【裁判案由】    偽證
【裁判全文】
臺灣臺中地方法院刑事判決              97年度訴字第2713號
公  訴  人  臺灣臺中地方法院檢察署檢察官
被      告  甲○○○
選任辯護人  洪 錫 欽  律師
            陳 姿 君  律師
上列被告因偽證案件，經檢察官提起公訴（97年度偵字第7831號
），本院判決如下：
    主  文
甲○○○無罪。
    理  由
一、公訴及補充理由書意旨略以：被告甲○○○與吳炳龍係夫妻
    。被告明知於民國84年2 月24日上午，在臺中市第二信用合
    作社五權分社（下稱二信）內，係趙中立向吳炳龍借款新臺
    幣（下同）2,000,000 元，惟因被告擔心日後清償發生問題
    ，故當時要求趙中立找1 位保證人。乙○○乃應趙中立之請
    ，到場為其作保後，再由吳炳龍將錢借給趙中立，而非係乙○○向吳炳龍借款。惟被告於96年3 月6 日上午10時許，在
    臺灣臺中地方法院95年度訴字第2956號清償借款事件中之法
    官審理中，以證人身分作證時，明知具結作證之證人應有據
    實陳述之義務，不得匿、飾、增、刪之虛偽陳述，卻為確保
    對證人乙○○之原債權為民法第474 條消費借貸關係（實際
    關係為民法第739 條保證關係，依法應先向趙中立求償，對
    吳炳龍及被告較不利），而基於偽證之接續犯意，就該案情
    有重要關係之事項，供前具結後，隱匿事實及偽稱：「係乙○○向吳炳龍借款，且沒有看見乙○○將錢交付給趙中立」
    、「我事前不曉得，我去二信的時候，我先生已經將錢交出
    去了，所以我沒有看到，我擔心錢不見了，才要乙○○簽本
    票擔保」、「我跟我先生從二信提領現金給乙○○，借了二
    百萬元」、「（問：你錢借給乙○○，乙○○如何處理？）
    我沒有看到他如何處理」等語之不實證詞，而就與該案件有
    重要關係之事項，具結後為隱匿事實、虛偽之陳述，以阻礙
    職司審理之法院，對該案件事實之調查與審理，而影響國家
    審判全之行使，而乙○○於該訴訟亦受到敗訴之判決。因認
    被告涉犯刑法第168 條之偽證罪嫌云云。
二、按犯罪事實應依證據認定之，無證據不得推定其犯罪事實。
    又不能證明被告犯罪者，應諭知無罪之判決，刑事訴訟法第
    154 條、第301 條第1 項分別定有明文。又按刑法第168 條
    之偽證罪，係以證人於案情有重要關係之事項，故意為虛偽
    之陳述為構成要件之一，而所謂「虛偽之陳述」，必須行為
    人以明知不實之事項，故為虛偽之陳述，始為相當；質言之
    ，必須行為人主觀上明知反於其所見所聞之事項，故意為不
    實之陳述而言，如上訴人就其聽聞而為證述，或因誤會或記
    憶不清而有所錯誤，因欠缺犯罪故意，均與故為虛偽陳述之
    犯罪構成要件有間，則不能以本罪相繩。又所謂於案情有重
    要關係之事項，係指該事項之有無、真偽，足以影響於裁判
    之結果者而言，蓋證人就此事項為虛偽之陳述，有使裁判陷
    於錯誤之危險，故論以偽證罪而科以刑罰；如該事項不足以
    影響裁判之結果，即非於案情有重要關係，縱係故意為虛偽
    之陳述，亦與偽證罪之構成要件不符（最高法院92年度台上
    字第4895號、90年度台上字第6189號判決意旨可供參照）。
三、次按被告以外之人於審判外之言詞或書面陳述，除法律有規
    定者外，不得作為證據。刑事訴訟法第159 條第1 項定有明
    文。告發人乙○○於檢察官訊問時所為之陳述，係屬審判外
    之言詞陳述，查無得為證據之例外事由，復經被告之辯護人
    於本院準備程序表示無證據能力（詳本院卷18頁）。依上開
    說明，無證據能力，不得採為本案之證據。
四、查本件公訴人認被告涉有上開犯行，無非以(一)本院95年度訴
    字第2956號清償借款事件言詞辯論筆錄；(二)證人丁○○之檢
    察官訊問筆錄；(三)被告之檢察官訊問筆錄等為其證明方法，
    並聲請詰問證人乙○○。辯護人於本院聲請詰問證人丁○○
    ，並聲請調查證人丁○○自95年起迄今之入出境紀錄。本院
    依職權調查本票影本2 紙、承諾書、乙○○手寫字條、本院
    95年度訴字第2956號民事判決書、臺灣高等法院臺中分院96
    年度上字第124 號民事事件言詞辯論筆錄影本、判決書、最
    高法院97年度臺上字第91號民事判決列印本及乙○○書寫予
    吳炳龍之字條2 紙（即被告提出之刑事辯護狀證一及證二）
    。訊據被告堅決否認有上開偽證犯行，辯稱：所述均屬實在
    ，並無謊言等語（詳本院卷17頁）。經查：
  (一)被告於96年3 月6 日10時許，於本院民事庭以95年度訴字第
    2956號清償借款事件審理中，以證人身分證稱：「乙○○向
    我們借錢，借了之後再轉借給趙中立」、「我跟我先生從二
    信提領現金給乙○○，借了二百萬元」、「（問：你錢借給
    乙○○，乙○○如何處理？）我沒有看到他如何處理」、「
    我事前不曉得，我去二信的時候，我先生已經將錢交出去了
    ，所以我沒有看到，我擔心錢不見了，才要乙○○簽本票擔
    保」等語之事實，有本院95年度訴字第2956號民事清償借款
    事件言詞辯論筆錄在卷可稽（詳偵卷6 至9 頁），是此部分
    事實，堪以認定。依此，公訴人以「被告明知證人乙○○係
    擔任案外人趙中立向案外人吳炳龍借款二百萬元之保證人，
    竟仍偽稱證人乙○○係向案外人吳炳龍借款」及「被告明知
    案外人吳炳龍將二百萬元領出後，直接交付案外人趙中立，
    竟偽稱僅將二百萬元交付證人乙○○，而未見證人乙○○如
    何處理」，因認被告涉犯偽證犯嫌。然被告是否涉犯上開犯
    嫌，應有積極證據證明，本院自難僅以其於本院民事庭審理
    時為上開證言，且與證人乙○○主張之民事法律關係不同，
    即認為被告確屬偽證，合先說明。
  (二)就被告是否明知證人乙○○係擔任案外人趙中立向案外人吳
    炳龍借款二百萬元之保證人，竟仍偽稱證人乙○○係向案外
    人吳炳龍借款方面：
  1.依證人乙○○之證言及手寫字條，無法證明被告明知證人乙○○於上開借貸關係中之地位為何：
  (1)證人乙○○先於本院民事庭審理時，以原告地位陳稱：本
    來約定是吳炳龍要借給趙中立，是甲○○○不願意借，才改
    由我擔保。…甲○○○信任我，我才想說由【我擔保】，【
    由我向甲○○○借錢】，我再借給趙中立等語（偵卷8 、9
    頁）；復於本院證稱：84年2 月25日上午10點左右，接到
    趙中立的電話，他說他在二信【要我去幫他借錢】，趙中立
    跟我說前一天晚上在吳炳龍家中打麻將時，已與吳炳龍講好
    ，吳炳龍同意借款二百萬，但被告不同意，到了二信拿錢時
    ，被告希望【由我擔保】，我到達時，被告要求我擔保，我
    問趙中立是否要借錢？趙中立說他們都已經說好了，希望由
    我來擔保，所以我願意擔保，被告有聽清楚我願意擔保，才
    把存摺拿出來交給吳炳龍。…我是擔保人…84年3 月25日被
    告有收到我代趙中立繳的六萬元的利息，因為被告找我要錢
    ，跟我說利息是六萬元，所以我只好代趙中立給被告利息，
    因為我是擔保人。…趙中立第二個月沒有繳利息，我就帶吳
    炳龍夫妻到南投找趙中立，但找不到。（問：為什麼吳炳龍
    夫妻不去找趙中立要第一筆利息？）因為我是擔保人，所以
    我先幫趙中立繳利息，之後我再去找趙中立。（問：為什麼
    擔保人必須要先付債權人利息，而不是趙中立出問題才由擔
    保人出面？錢是不是算你借的？錢是你向甲○○○借錢，你
    再把他借給趙中立，趙中立與甲○○○無關？）不錯。因為
    我有道德良心，因為趙中立不願意負責。最後就【算是我向
    甲○○○借】，趙中立借的這筆錢【由我來擔保】。…（問
    ：84年3 月25日趙中立在二信拿到錢時，你是否還是擔保人
    的身分？）那天是擔保人。（問：到何時你在道義上願意承
    擔這筆債務？）過了一個月之後，趙中立沒有繳利息。（問
    ：那個時候你心裡面是否就認為這筆錢算是你借的？）對等
    語甚詳（詳本院卷41、42頁）。
  (2)又被告於本院提出證人乙○○手寫字條2 紙，分別記載：「
    炳龍吾兄勛鑒：民84年2 月25日於台中二信五權分社借與趙
    中立貳佰萬元台幣（此款由您名下借給我的，我借與趙中立
    的…《下略》）」、「一84年2 月25日趙中立之借款，本為
    吳炳龍與趙中立雙方談妥借款後，因雙方赴臺中市○○路取
    款時，吳炳龍之妻甲○○○不予同意。二趙中立因急需用錢
    ，當日上午10時打電話給我，請求予以幫忙。我到達時，經
    與雙方協商，由我向吳炳龍擔保，而中立出具本票借據給我
    」，有乙○○手寫字條在卷（詳本院卷56、57頁），而證人
    乙○○於本院作證時坦承為其所書寫等語（詳本院卷42頁）
    。另證人乙○○出具之手寫紙條亦記載：「本人曾代表趙中
    立向吳炳龍先生借款新臺幣二百萬元」，有手寫紙條在卷可
    稽（詳偵卷25頁）。
  (3)綜上所述，比對證人乙○○於本院民事庭審理時陳述及本院
    證述時，就「案外人趙中立為向吳炳龍借款，而要求其至二
    信，參與借款，並經其到場後，被告及其夫吳炳龍始願出借
    該筆款項」前後一致外，惟就其為該筆借款之保證人，抑或
    以借款人名義，向案外人吳炳龍借款，再轉借予案外人趙中
    立部分，前後所述略有不同。況且，細觀其於本院民事庭審
    理時所述（即先表明其為「擔保」借款後，旋稱「由我向甲○○○借款」），可知證人乙○○並未具備基礎法律知識足
    以理解「保證」及「消費借貸」間之民事法律關係區別。甚
    且，觀之卷內由證人乙○○於審判外寫給案外人吳炳龍之字
    條所示，第一張字條所闡述者為「吳炳龍與乙○○間，及乙○○與趙中立間各自成立消費借貸關係」；第二張字條係載
    明「擔任趙中立向吳炳龍借款之保證人」；第三張字條則係
    「乙○○代理趙中立向吳炳龍借款」。三次紙條所書寫之法
    律關係完全不同，更足以證明證人乙○○在二信介入借款一
    事時，無法精確認知到其係立於何種地位而參與該次法律關
    係。此外，證人乙○○並非習法之人，亦可理解其無充分法
    律知識足以認知其法律地位。更甚者，證人乙○○迄今仍無
    法精確陳述其與案外人吳炳龍及趙中立間三方之民事法律關
    係為何。依此，本院更難以期待證人乙○○於84年2 月24日
    ，應邀至二信時，能精確理解其係擔任「保證人」或「借款
    人」。是證人乙○○到場時，應僅知悉其係幫助案外人趙中
    立得以順利借得款項，並於案外人趙中立無法清償時，願負
    清償責任。準此，依檢察官所提證據，尚無法證明證人乙○○於上開借款中之民事法律地位，更無法證明被告明知上情
    ，而故意為不實之證言，因而應負偽證責任。
  2.證人丁○○於本院之證言，無法證明被告明知證人乙○○於
    上開借貸關係中之地位為何：
    證人丁○○於97年4 月16日檢察官訊問時證稱：是趙中立向
    吳炳龍借款。…當天吳炳龍先到二信，十分鐘後，被告也到
    ，吳炳龍說被告認為有風險，不同意投資，除非乙○○擔保
    ，始願意（借款予趙中立），趙中立打電話請乙○○幫忙，
    於是乙○○就到二信，到了後，就答應要擔保等語甚詳（詳
    偵卷15、16頁）。然在證人乙○○尚無法理解其自身法律地
    位之情形下，證人丁○○僅因陪同他人到二信，而目睹上情
    ，且非借款當事人或保證人，其是否能如處理自身事務般，
    記憶借款過程細節，實非無疑。況且，證人丁○○於97年4
    月16日檢察官訊問時，係作證84年2 月25日所發生之他人借
    款事件，其是否能不受他人事後轉述影響，亦非無疑。依此
    ，證人丁○○上開證詞之可信度不高，甚難據此為不利於被
    告之認定。縱證人丁○○所證情節非虛，亦無法據此推論被
    告確實明知證人乙○○為保證人，而非借款人，並據以虛偽
    陳述，併此說明。
  3.證人乙○○簽發本票交付予被告，無法證明其民事法律關係
    之地位：
    證人乙○○固提出本票2 紙（詳偵卷24、25頁），證明其於
    86年12月30日開立面額各50萬元及150 萬元本票2 紙，交付
    被告，用以擔保案外人趙中立對案外人吳炳龍借款之事實。
    然票據乃文義證券及無因證券，其權利依票據文義而發生，
    與其基礎之原因關係各自獨立；且交付票據之原因眾多，或
    為贈與、或為買賣、或為確保當事人間已存在之法律關係、
    或為消滅已存在之法律關係，非僅限於金錢借貸一端而已，
    尚難以執有票據之事實，即認執票人所主張原因關係確係存
    在。本院95年度訴字第2956號民事判決、臺灣高等法院臺中
    分院96年度上字第124 號民事判決及最高法院97年度台上字
    第91號民事判決均同此看法，有上開判決列印本在卷可稽（
    詳偵卷26至30頁，本院卷14、15頁）。是證人乙○○交付於
    被告之上開本票2 紙，並未記載原因關係，自難以證人乙○○曾交付上開本票2 紙予被告，即認為被告明知證人乙○○
    係擔任保證人無誤。是檢察官所舉證人乙○○所提出之本票
    2 紙，亦不足為不利於被告之認定，附此說明。
  (三)就被告是否明知案外人吳炳龍將二百萬元領出後，直接交付
    案外人趙中立，竟偽稱僅將二百萬元交付證人乙○○，而未
    見證人乙○○如何處理方面：
  1.證人乙○○先於本院民事庭審理時，以原告地位陳稱：錢
    我拿過來後，當場轉交給趙中立等語（詳偵卷8 頁）；復於
    本院審理時證稱：吳炳龍把錢領出來之後，當場把錢交給
    趙中立，並未交給我…錢不是交到我手上以後，再轉交給趙
    中立等語甚詳（詳本院卷41、42頁）。
  2.被告於本院提出證人乙○○寫予案外人吳炳龍之紙條，記載
    ：「取款時，三方均在二信櫃臺點交新台幣二百萬元，直接
    由吳炳龍向二信取出，直接交予趙中立點收」，有乙○○手
    寫字條在卷（詳本院卷57頁）。
  3.證人丁○○先於檢察官訊問時證稱：被告將存摺交給吳炳
    龍，錢由二信櫃檯點出交給趙中立等語（詳偵卷16頁）；復
    於本院證稱：被告拿存摺到櫃檯領錢，但是被告先走了，
    二信櫃檯出納人員直接將錢交給趙中立。…被告把存摺交給
    吳炳龍，過程我沒有辦法全部確認，存摺裡面已經有單子，
    吳炳龍就把存摺及單子拿給櫃檯，櫃檯還在辦手續時，被告
    就走了等語甚詳（詳本院卷44頁）。
  4.綜上所述，證人乙○○對於其有無經手轉交二百萬元現金予
    案外人趙中立一節，前後所述不一，且與其手寫予案外人吳
    炳龍之紙條不符，足見，依現存證據所示，檢察官實無法證
    明案外人吳炳龍於提領現金二百萬元後，直接將該二百萬元
    交付案外人趙中立。更甚者，亦無法證明被告明知此點。又
    證人丁○○固然證稱二信櫃檯人員直接將二百萬元交付案外
    人趙中立云云，惟此與證人乙○○所述不符，是否為真，實
    非無疑。又其證言尚非完全可採之理由同上開(二)2.，茲不贅
    述。再者，不論該二百萬元現金之交付過程，係案外人吳炳
    龍交付證人乙○○，再由證人乙○○交付案外人趙中立，抑
    或案外人吳炳龍直接交付案外人趙中立，二者差別僅為案外
    人乙○○是否經手而已。然不論證人乙○○係擔任案外人趙
    中立借款之保證人，抑或直接向吳炳龍借款，再轉借予案外
    人趙中立，最終現金仍將流向案外人趙中立。因此，證人乙○○於本次借款中，究係立於保證人地位，抑或借款人，仍
    應視其與案外人吳炳龍、趙中立間之真實意思表示而定，而
    非取決於金錢交付過程。是金錢交付過程，於本案中，非屬
    於案情有重要關係之事項。況且，依檢察官所舉之證據，不
    僅無法證明金錢之確實交付過程，更無法證明被告明知案外
    人吳炳龍領出二百萬元現金後，係直接交付案外人趙中立，
    而故意為反於真實之陳述。是以，被告於本院民事庭審理時
    證稱：「我跟我先生從二信提領現金給乙○○，借了二百萬
    元」、「（問：你錢借給乙○○，乙○○如何處理？）我沒
    有看到他如何處理」部分，不僅難以證明為故意偽證，更不
    足以影響裁判結果，自難以偽證罪責相繩。
四、綜上所述，檢察官所指出之證明方法，尚無法證明被告有何
    偽證犯行。此外，復查無其他積極證據，足資證明被告有何
    公訴人所指前揭犯行。被告犯行，應屬不能證明，自應宣告
    無罪，以昭公允。
據上論斷，應依刑事訴訟法第301 條第1 項規定，判決如主文。
本案經檢察官丙○○到庭執行職務
中    華    民    國    97    年    10    月    13    日
                  刑事第十六庭  審判長法  官  楊文廣
                                      法  官  劉敏芳
                                      法  官  柯志民
上正本證明與原本無異。
如不服本判決，應於收受送達後10日內向本院提出上訴書狀（應
敘述具體理由並附繕本）。
上訴書狀如未敘述理由，應於上訴期間屆滿後20日內補提理由書
於本院。
                                      書記官  賴亮蓉
中    華    民    國    97    年    10    月    13    日


司法院資訊處製作；財團法人民間司法改革基金會備份。
